---
title: "Interdisciplinaruty_And_Autarchity"
author: "Devin mancardi"
date: "2025-11-19"
output: html_document
---

```{r setup, include=FALSE}
knitr::opts_chunk$set(echo = TRUE,          # Mostra il codice nel documento finale
    warning = FALSE,      # Nasconde i warning
    message = FALSE,      # Nasconde i messaggi
    # Dimensioni di default per la Heatmap e i Grafi
    fig.width = 10,       # Larghezza predefinita di 10 pollici
    fig.height = 10,      # Altezza predefinita di 10 pollici
    dpi = 300             # Aumenta la risoluzione dell'immagine
)
```

```{r}
library(ggplot2)
library(reshape2)
library(dplyr)
```


# Interdisciplinarity and Autarchy in Science

## Obiettivo
Analizzare il flusso di citazioni tra discipline per quantificare interdisciplinarità e autarchia, confrontando il flusso osservato ($F$) con il flusso atteso casualmente ($E$).

## Dataset (Input)
* Nomi delle discipline (`disciplines.txt`)
* Dimensione delle discipline (numero di paper, `size.txt`)
* Matrice di flusso delle citazioni assolute ($F$) tra discipline (`flows.txt`)
    * $F_{i,j}$ è il numero di citazioni dalla disciplina $i$ alla disciplina $j$.

## Challenge da Risolvere

1.  **Discipline Principali:** Identificare le discipline più **auto-citanti** e quelle **più citate** in generale.
2.  **Normalizzazione:** Calcolare la matrice di flusso **atteso** ($E$), dove:
    $$E_{i,j} = \frac{out_i \cdot in_j}{n}$$
3.  **Visualizzazione:** Normalizzare e visualizzare la rete di flusso usando uno dei test:
    * **X-test:** $$(F - E) / \sqrt{E}$$
    * **G-test:** $$F \cdot \log(F / E)$$
4.  **Interdisciplinarità:** Calcolare l'indice di **Entropia Quadratica di Rao** per scoprire le discipline più
interdisciplinari.

## Funzione RAO

```{r}
rao = function(p, D) {
  # Calcolo equivalente a p^T * D * p, gestendo p come vettore diagonale
  x = diag(p) %*% D %*% diag(p) 
  return(sum(c(x)))
}
```


## 💻 Codice R per l'Importazione

```{r}
# Nomi delle discipline
disc = scan("dataset/Disciplines", what = character(0), sep="\n")
ndisc = length(disc)

# Dimensione delle discipline (numero di paper)
size_disc = scan("dataset/Size", what = numeric(0), sep="\n")

# Matrice di flusso (entry in position (i,j) are citations from i to j)
F = matrix(scan("dataset/Flows", what = numeric(0), sep=","), 
           nrow = ndisc, ncol = ndisc, byrow = TRUE) # Assumiamo byrow = TRUE per default

```

## Challenge 1: Discipline più Citanti e Citati

Il totale delle citazioni in uscita ($out_i$) per una disciplina $i$ si ottiene sommando gli elementi della sua riga.
Il totale delle citazioni in entrata ($in_j$) per una disciplina $j$ si ottiene sommando gli elementi della sua colonna.
```{r}
# Calcola il vettore delle citazioni in ENTRATA (totale COLONNA) Considerando la diagonale
in_flow = colSums(F)

# Calcola il vettore delle citazioni in USCITA (totale RIGA) Considerando la diagonale
out_flow = rowSums(F)

print(in_flow[1])
print(out_flow[1])
```
```{r}
F_no_diag = F
diag(F_no_diag) = 0
# calcolo il vettore delle citazioni in entrata (TOTALE COLONNA) senza la diagonale
in_flow_no_diag = colSums(F_no_diag)
# calcolo il vettore delle citazioni in uscita (TOTALE RIGHE) senza la diagonale
out_flow_no_diag = rowSums(F_no_diag)

print(in_flow_no_diag[1])
print(out_flow_no_diag[1])
```

```{r}
#calcoliamo chi sono le discipline che si autocitano
self_citations = diag(F)
```

```{r}
# Creazione del DataFrame
Discipline_summary = data.frame(
    Disciplina = disc,
    # COLONNE IN ENTRATA (IN)
    In_Totale = in_flow,
    In_Interdisciplinare = in_flow_no_diag,
    
    # COLONNA DIAGONALE
    Autocitazioni = self_citations,
    
    # COLONNE IN USCITA (OUT)
    Out_Totale = out_flow,
    Out_Interdisciplinare = out_flow_no_diag
)

```
```{r}
# Trova la posizione (indice) del valore massimo tra le autocitazioni
max_self_citing_index = which.max(self_citations)

# Usa l'indice per trovare il nome della disciplina e il suo valore
most_self_citing_discipline = disc[max_self_citing_index]
self_cited_value = self_citations[max_self_citing_index]

max_citing_index = which.max(in_flow_no_diag)

# Usa l'indice per trovare il nome della disciplina e il suo valore
most_citing_discipline = disc[max_citing_index]
cited_value = in_flow_no_diag[max_citing_index]


#print(paste("Disciplina più autocitante:", most_self_citing_discipline, "con", self_cited_value, "autocitazioni."))
#print(paste("Disciplina più citata interdisciplinare:", most_citing_discipline, "con", cited_value, "citazioni."))

#top 3 per categoria
top_self_citing = Discipline_summary[order(-Discipline_summary$Autocitazioni), c("Disciplina", "Autocitazioni")]

print(head(top_self_citing, n = 3))

top_cited = Discipline_summary[order(-Discipline_summary$In_Interdisciplinare),c("Disciplina", "In_Interdisciplinare")]
head(top_cited, n = 3)
```
```{r}
# Creazione del grafico (ggplot2)
ggplot(top_self_citing, aes(x = reorder(Disciplina,Autocitazioni), y = Autocitazioni)) +
    geom_bar(stat = "identity", fill = "#E69F00") + # Colore arancione
    coord_flip() + # Trasforma in barre orizzontali
    labs(title = "Discipline più Autocitanti",
         x = NULL, 
         y = "Conteggio Autocitazioni") +
    theme_minimal() +
    scale_y_continuous(labels = scales::comma) # Formatta i numeri grandi
ggsave("top3_autocitazioni.png", width = 8, height = 5)
```

```{r}
# Creazione del grafico (ggplot2)
ggplot(top_cited, aes(x = reorder(Disciplina, In_Interdisciplinare), y = In_Interdisciplinare)) +
    geom_bar(stat = "identity", fill = "#E69F00") + # Colore arancione
    coord_flip() + # Trasforma in barre orizzontali
    labs(title = "Discipline più Citate",
         x = NULL, 
         y = "Conteggio Autocitazioni") +
    theme_minimal() +
    scale_y_continuous(labels = scales::comma) # Formatta i numeri grandi
ggsave("top3_autocitazioni.png", width = 8, height = 5)
```

## Calcolo della matrice di flusso netto

Il calcolo della Matrice di Flusso Netto (o Net Flow Matrix), ti permette di quantificare l'asimmetria del rapporto di citazione tra ogni coppia di discipline e identificare la direzione del flusso di conoscenza.
```{r}
# Calcola la matrice trasposta (F^T)
F_trasposta = t(F)
# Calcola la Matrice di Flusso Netto
F_net = F - F_trasposta
```

Per $F_{Net}$, devi usare una scala di colori divergente (diverging color scale):Colore Positivo (es. Blu): Indica che la riga $i$ cita la colonna $j$ NETTAMENTE DI PIÙ (flusso verso $j$).Colore Negativo (es. Rosso): Indica che la colonna $j$ cita la riga $i$ NETTAMENTE DI PIÙ (flusso verso $i$).Colore Neutro (es. Bianco/Grigio Chiaro): Indica che il flusso è quasi simmetrico ($F_{i,j} \approx F_{j,i}$).

```{r}
# Assegna i nomi di riga e colonna alla matrice
rownames(F_net) = disc
colnames(F_net) = disc

# Trasforma la matrice larga in un formato lungo (tidy data)
F_net_long = melt(F_net)
# Rinomina le colonne per chiarezza
colnames(F_net_long) = c("Source", "Target", "Net_Flow")
```

essendo la matrice anti simmetrica, setto a 0 tutti gli elementi sotto la diagonale

```{r}
# 1. Crea una copia della matrice netta per la visualizzazione
F_net_upper = F_net

# 2. Imposta a zero tutti gli elementi nel triangolo inferiore
# Il parametro diag=TRUE include anche la diagonale (anche se è già zero)
F_net_upper[lower.tri(F_net_upper, diag = TRUE)] = 0

# Trasforma la matrice larga in un formato lungo (tidy data)
F_net_upper_long = melt(F_net_upper)
# Rinomina le colonne per chiarezza
colnames(F_net_upper_long) = c("Source", "Target", "Net_Flow")

```
Per capire in quale range ricade la maggior parte dei valori, la metrica più robusta da utilizzare è l'Intervallo Interquartile (Interquartile Range, IQR).L'IQR definisce il range di valori occupato dal 50% centrale dei tuoi dati e ti permette di ignorare gli estremi (gli outlier).Calcolo e InterpretazioneL'IQR è calcolato come la differenza tra il terzo quartile ($Q_3$) e il primo quartile ($Q_1$).$$\text{IQR} = Q_3 - Q_1$$$Q_1$ (Primo Quartile): Il valore al di sotto del quale ricade il $25\%$ dei dati.$Q_2$ (Mediana): Il valore al di sotto del quale ricade il $50\%$ dei dati (il centro).$Q_3$ (Terzo Quartile): Il valore al di sotto del quale ricade il $75\%$ dei dati.Cosa ti indica: I valori compresi tra $Q_1$ e $Q_3$ ($\text{da } Q_1 \text{ a } Q_3$) sono il cuore della tua distribuzione. Nel tuo caso, l'IQR ti direbbe tra quali valori di Flusso Netto ricade il $50\%$ delle interazioni.

```{r}
# Calcola i quartili (Q1, Q2, Q3) del Flusso Netto
quartili_flusso = quantile(F_net_long$Net_Flow, probs = c(0.25, 0.50, 0.75))

# Stampa i risultati
print(quartili_flusso)


L_percentile = quantile(abs(F_net_long$Net_Flow), probs = 0.95)
print(L_percentile)
```
### GRAFICO CON LIMITE IMPOSTO AL PERCENTILE(95)
Questo valore dice che solo un piccolo $5\%$ delle interazioni ha uno sbilanciamento di citazioni superiore a $\approx 25.000$ (in positivo o negativo).

```{r}
# Assumiamo che L_percentile sia 24843.19 e F_net_long sia il DataFrame completo (non filtrato dal triangolo)

# Filtra le righe dove il valore assoluto del Flusso Netto supera il limite del 95° percentile.
Outlier_Flows = F_net_long %>%
    filter(abs(Net_Flow) > L_percentile) %>%
    arrange(desc(abs(Net_Flow))) # Ordina dal flusso più estremo al meno estremo
    
# Seleziona le colonne di interesse per la visualizzazione
Outlier_Flows = Outlier_Flows %>%
    select(Source, Target, Net_Flow)
```

```{r}
library(scales) #funzione squish

ggplot(F_net_upper_long, aes(x = Target, y = Source, fill = Net_Flow)) + 
    geom_tile() + 
    
    scale_fill_gradient2(
        low = "red", mid = "white", high = "blue",
        midpoint = 0, 
        limit = c(-L_percentile, L_percentile),
        # Schiaccia gli outlier sul colore più estremo ---
        oob = scales::squish,  
        # Manteniamo 'na.value = "white"' per il triangolo inferiore ---
        na.value = "white",
        # -------------------------------------------------------------------------
        space = "Lab", name = "Flusso Netto (Differenza)"
    ) +
    # --- AGGIUNGI IL SECONDO GEOM (geom_point) per rendere chiara graficamente le intersezioni outlier
    geom_point(data = F_net_upper_long %>% filter(abs(Net_Flow) > L_percentile), # Filtra solo gli outlier
               aes(x = Target, y = Source), # Mappa le stesse coordinate
               shape = "x", # Il simbolo "x"
               color = "black", # Colore del simbolo
               size = 4, # Dimensione del simbolo
               stroke = 1) + # Spessore del bordo del simbolo
    
    labs(title = "Matrice di Flusso Netto (Triangolo Superiore - Flusso Trimmato)",
         subtitle = "Blu: Riga cita Colonna di più | Rosso: Colonna cita Riga di più") + 
    
    theme_minimal() +
    theme(axis.text.x = element_text(angle = 45, vjust = 1, hjust = 1),
          axis.title = element_blank(),
          legend.position = "right")
```

## Challenge 2: Normalizzazione del Flusso (Calcolo di $E$) e Challenge 3

Challenge 2: Normalizzazione del Flusso (Calcolo di $E$)
Cosa fare: Calcolare la matrice di flusso atteso ($E$), dove l'entrata $E_{i,j}$ rappresenta il flusso atteso da $i$ a $j$ se le citazioni fossero distribuite in modo casuale, ma mantenendo i totali di riga ($out_i$) e colonna ($in_j$) osservati.$$\text{Flusso atteso da } i \text{ a } j: \quad E_{i,j} = \frac{out_i \cdot in_j}{n}$$Termini:$out_i$: Totale delle citazioni in uscita dalla disciplina $i$ (somma della riga $i$ di $F$).$in_j$: Totale delle citazioni in entrata nella disciplina $j$ (somma della colonna $j$ di $F$).$n$: Il totale complessivo delle citazioni nella matrice $F$.

```{r}
# Calcola n (il totale di tutte le citazioni)
n = sum(F)
```

Ora calcolo E, ovvero Devo moltiplicare ogni elemento del vettore $out$ per ogni elemento del vettore $in$ e dividere il risultato per $n$.

```{r}
# Calcola il prodotto esterno (outer product) dei vettori out_flow e in_flow
# Questo crea una matrice dove E[i,j] = out_flow[i] * in_flow[j]
E_numerator = outer(out_flow, in_flow) 

E = E_numerator/n

# Controlla che le dimensioni di E siano corrette (dovrebbe essere ndisc x ndisc)
# dim(E)
```

Calcoliamo lo Z-SCORE
Il valore $Z_{i,j}$ (Z-score) misura la deviazione standard tra il flusso osservato ($F$) e il flusso atteso ($E$).
$Z_{i,j} > 0$ (Positivo): Indica che la citazione da $i$ a $j$ è maggiore di quanto ci si aspetterebbe (sovracitazione, attrazione).
$Z_{i,j} < 0$ (Negativo): Indica che la citazione da $i$ a $j$ è minore di quanto ci si aspetterebbe (sottocitazione, repulsione/autarchia).

```{r}
# Calcola la differenza tra osservato e atteso
F_minus_E = F - E

# Calcola il denominatore (radice quadrata di E)
sqrt_E = sqrt(E)

# Calcola la Matrice Normalizzata Z (X-test)
Z_matrix = F_minus_E / sqrt_E

# Gestione Numerica: Sostituisci i valori infiniti o NaN (che possono derivare da E=0) con 0
Z_matrix[is.infinite(Z_matrix)] = 0
Z_matrix[is.nan(Z_matrix)] = 0

# Assegna i nomi per il melting (assumiamo che 'disc' contenga i nomi)
rownames(Z_matrix) = disc
colnames(Z_matrix) = disc

# Trasforma la matrice Z in formato lungo
Z_long = melt(Z_matrix)
colnames(Z_long) = c("Source", "Target", "Z_Score")

# Calcola il 95° percentile dei valori Z assoluti
Lz_percentile = quantile(abs(Z_long$Z_Score), probs = 0.95)
# Il limite della scala sarà c(-Lz, Lz)

```

### Grafo e visualizzazione

```{r}
ggplot(Z_long, aes(x = Source, y = Target, fill = Z_Score)) +
    geom_tile() +
    
    # Scala divergente: mostra se il flusso è > atteso (Blu) o < atteso (Rosso)
    scale_fill_gradient2(
        low = "blue", mid = "white", high = "red",
        midpoint = 0, 
        limit = c(-Lz_percentile, Lz_percentile), # Limiti basati sul percentile
        oob = scales::squish, # Schiaccia gli outlier sui colori estremi
        space = "Lab", name = "Z-Score") +
  
   # --- AGGIUNGI IL SECONDO GEOM (geom_point) per rendere chiara graficamente le intersezioni outlier
    geom_point(data = Z_long %>% filter(abs(Z_Score) > Lz_percentile), # Filtra solo gli outlier
               aes(x = Target, y = Source), # Mappa le stesse coordinate
               shape = "x", # Il simbolo "x"
               color = "black", # Colore del simbolo
               size = 4, # Dimensione del simbolo
               stroke = 1) + # Spessore del bordo del simbolo
    
    # Rotazione e titoli
    labs(title = "Flusso Residuale (Z-Score): Citazioni Osservate vs. Attese",
         subtitle = "Rosso: Sovracitazione | Blu: Sottocitazione") +
    theme_minimal() +
    theme(axis.text.x = element_text(angle = 45, vjust = 1, hjust = 1),
          axis.title = element_blank())
```
```{r}
# Soglia di esempio (Z > 3 o Z < -3)


# 1. Filtra per SOVRACITAZIONE (Attrazione: F > E)
Attraction_Flows = Z_long %>%
    filter(Z_Score >= 0) 

# 2. Filtra per SOTTOCITAZIONE (Repulsione: F < E)
Repulsion_Flows = Z_long %>%
    filter(Z_Score <= 0 )

# Calcola i quartili (Q1, Q2, Q3) del Flusso Netto
quartili_flusso_Attraction = quantile(Attraction_Flows$Z_Score, probs = c(0.25, 0.50, 0.75))
# Stampa i risultati
print(quartili_flusso_Attraction)

quartili_flusso_Repulsion = quantile(Repulsion_Flows$Z_Score, probs = c(0.25, 0.50, 0.75))
print(quartili_flusso_Repulsion)

threshold_UP = 0
threshold_LOW = 0

# 1. Filtra per SOVRACITAZIONE (Attrazione: F > E)
Attraction_Flows = Z_long %>%
    filter(Z_Score >= 138) 

# 2. Filtra per SOTTOCITAZIONE (Repulsione: F < E)
Repulsion_Flows = Z_long %>%
    filter(Z_Score <= -173 )

```

```{r}
library(igraph)
library(ggraph)

# Crea il grafo orientato dai dati filtrati (Sovracitazione)
g_attraction = graph_from_data_frame(d = Attraction_Flows, directed = TRUE)
Layout= layout_with_kk(g_attraction)

ggraph(g_attraction, layout= Layout) +
  geom_node_point(color = "lightblue", size = 4) +
  geom_edge_fan(arrow = arrow(length = unit(3, 'mm')), # Aggiunge la punta della freccia
                  end_cap = circle(3, 'mm'), # La freccia parte fuori dal nodo
                  aes(alpha = Z_Score), # Trasparenza
                  colour = "black") + # Colore grigio per l'attrazione
  # 'repel = TRUE' è fondamentale per evitare che le etichette si sovrappongano
  geom_node_text(aes(label = name), repel = TRUE, size = 3.5) + 
  # 6. Pulisci il tema (rimuove assi, sfondi, ecc.)
  theme_void() +
  # Aggiungi un titolo
  labs(title = "Rete di sovracitazioni")
  

```
```{r}
# Crea il grafo orientato dai dati filtrati (Sovracitazione)
g_attraction = graph_from_data_frame(d = Repulsion_Flows, directed = TRUE)
Layout= layout_with_kk(g_attraction)

ggraph(g_attraction, layout= Layout) +
  geom_node_point(color = "lightblue", size = 3) +
  geom_edge_fan(arrow = arrow(length = unit(3, 'mm')), # Aggiunge la punta della freccia
                  end_cap = circle(3, 'mm'), # La freccia parte fuori dal nodo
                  aes(alpha= -Z_Score), # Trasparenza
                  colour = "black") + # Colore per l'attrazione
  # 'repel = TRUE' è fondamentale per evitare che le etichette si sovrappongano
  geom_node_text(aes(label = name), repel = TRUE, size = 3.5) + 
  # 6. Pulisci il tema (rimuove assi, sfondi, ecc.)
  theme_void() +
  # Aggiungi un titolo
  labs(title = "Rete di sottocitazioni")
```

## Challenge 4: Scoprire l'interdisciplinarità (RAO QUADRATICO)

Cosa fare: Calcolare l'indice di Entropia Quadratica di Rao per ciascuna disciplina. Questo indice viene tipicamente utilizzato per misurare l'interdisciplinarità di una disciplina: maggiore è il valore, più la disciplina cita (o è citata) da un vasto e diversificato insieme di altre discipline.

L'obiettivo è scoprire le discipline più interdisciplinari utilizzando l'Entropia Quadratica di Rao.L'entropia di Rao non ha una formula singola e semplice come il test Z, ma nel contesto delle matrici di flusso, l'idea è che una disciplina è più interdisciplinare se le sue citazioni in uscita ($out_i$) sono distribuite in modo uniforme (cioè, citano molte altre discipline in modo equilibrato), considerando anche una "distanza" tra le discipline citate.

Il principio concettuale dell'Entropia Quadratica di Rao ($R(p)$) si applica alla misurazione della diversità. La formula è:

$$R(p) = \sum_{i=1}^{N} \sum_{j=1}^{N} d_{i j} p_{i} p_{j}$$

Dove $d_{i j}$ è la dissimiglianza tra gli elementi e $p_i$ sono le probabilità di distribuzione.

Ne consegue che, in generale:
$R(p)$ è grande, quindi $p$ è eterogeneo, quando $p$ distribuisce uniformemente la sua probabilità tra elementi **dissimilari**.
Al contrario, $p$ è omogeneo quando concentra la sua probabilità su elementi **similari**.

Applicando $R(p)$ come misura di eterogeneità ai nodi di un grafo, si ha che:

1.  R(p) è grande -> Un nodo è **eterogeneo** quando distribuisce uniformemente la sua **forza** (peso degli archi) tra vicini **dissimilari**.
2.  R(p) è piccola -> Un nodo è **omogeneo** quando concentra la sua **forza** su vicini **similari**.

```{r}
# ndisc è il numero di discipline
ndisc = length(disc) 

# Crea la matrice di dissimiglianza binaria D
D = matrix(1, nrow = ndisc, ncol = ndisc)
diag(D) = 0

# Matrice di Probabilità P
# Applica la divisione riga per riga: P[i,j] = F[i,j] / out_flow[i]
P = F / out_flow
#non eseguo il controllo perche tutti citano tutti -> P[is.na(P)] = 0

ndisc_P = nrow(P)
rao_index = numeric(ndisc_P)

for (i in 1:ndisc_P) {
  # p_i è il vettore di probabilità di citazione in uscita per la disciplina i
  p_i = P[i, ] 
  
  # Calcola l'indice di Rao
  rao_index[i] = rao(p_i, D) 
}

# Assegno i nomi alle discipline
names(rao_index) = disc

# DataFrame riepilogativo
Rao_Summary = data.frame(
  Disciplina = disc,
  Rao_Index = rao_index
)
```

Visualizzazione grafica

```{r}
library(ggplot2)
library(dplyr)

# Ordina il DataFrame in modo decrescente
Rao_Summary_Ordered = Rao_Summary %>%
    arrange(desc(Rao_Index))

# Crea il grafico a barre orizzontali
ggplot(Rao_Summary_Ordered, 
       aes(x = reorder(Disciplina, Rao_Index), y = Rao_Index)) +
    
    geom_bar(stat = "identity", fill = "#009E73") + 
    coord_flip() + 
    
    labs(title = "Classifica dell'Interdisciplinarità (Indice di Rao)",
         subtitle = "Indice di Rao maggiore = Interdisciplinarità maggiore",
         x = NULL, 
         y = "Indice di Rao (Diversità)") +
    
    theme_minimal() +
    theme(axis.text.y = element_text(size = 8))
```



"The more uniform is $p$, the more heterogeneous is $p$.

L'interdisciplinarità di una disciplina viene misurata tramite l'Entropia Quadratica di Rao ($R(p)$), che tiene conto dell'uniformità della distribuzione di citazione.Dato che la distanza ($d_{i,j}$) è considerata binaria ($1$ per $i \neq j$, $0$ per $i = j$), la formula si semplifica nell'Indice di Gini-Simpson e dipende solo dalla probabilità di citazione in uscita:$$R(p) = 1 - \sum_{j} p_{j}^2$$Vettore di Probabilità ($p_k$): È la riga $k$ della matrice $P$, dove $p_{k,j} = F_{k,j} / out_k$.


Interpretazione:

$R(p)$ grande (vicino a 1): Alta eterogeneità / Interdisciplinarità: "Se $p$ è uniforme (la disciplina cita tutte le altre in modo equilibrato), allora $\sum p_i^2$ è piccolo, e $R(p)$ è grande.

$R(p)$ piccolo (vicino a 0): Alta omogeneità / Specializzazione: Se $p$ è concentrata (la disciplina cita quasi solo sé stessa o poche altre discipline), allora $\sum p_i^2$ è grande, e $R(p)$ è piccolo. Ciò indica alta omogeneità/specializzazione.

Quindi la materia più interdisciplinare è la ingengeria industriale, mentre quella più specializzata è la matematica
